【裁判字號】    97,上易,1056
【裁判日期】    970918
【裁判案由】    賭博
【裁判全文】
臺灣高等法院臺中分院刑事判決        97年度上易字第1056號
上  訴  人  臺灣臺中地方法院檢察署檢察官
被      告  己○○
                    國民
選任辯護人  周仲鼎律師
被      告  庚○○
                    國民
            丙○○
                    國民
            甲○○
                    國民
            丁○○
                    國民
            乙○○
                    國民
上列上訴人因被告等犯賭博案件，不服臺灣臺中地方法院96年度
易字第5515號中華民國97年4月29日第1審判決（起訴案號：臺灣
臺中地方法院檢察署96年度偵字第22054號），提起上訴，本院
判決如下：
    主  文
上訴駁回。
    事  實
一、公訴意旨略以：己○○自民國（以下同）94年12月間起僱用
    庚○○，在臺中縣豐原市○○街87號其所經營之「富樂電子
    遊戲場」擔任店員，並自94年12月間起至96年9月1日下午18
    時20分許止，共同意圖營利，提供上開地點，以店內之小型
    賽馬2台、金象王1台、超級大舞台1台、大舞台2台、麻將3
    台、海洋世界1台及魔法球1台等賭博性電子遊戲機台，聚眾
    賭博財物，接連於上開時、地，供不特定之人以新臺幣（以
    下同）10元兌換1個代幣，將代幣投入上開電子遊戲機內，
    押注分數與機器對賭，如有押中，可得倍數不等之分數，並
    得以所得分數以1比1之比例兌換積分卡，再以積分卡換取店
    內除煙酒以外之等值之商品，如未押中，所押注之賭資均歸
    己○○所有之方式，與不特定之人賭博財物。嗣於96年9月1
    日下午18時20分許，為員警持搜索票至上址搜索，當場查獲
    賭客丙○○、甲○○、丁○○及乙○○正在把玩上開賭博性
    電子遊戲機，因認被告己○○、庚○○涉犯刑法第266條第1
    項、第268條之意圖營利供給賭博場所與聚眾賭博等罪嫌，
    被告丙○○、甲○○、丁○○、乙○○涉犯刑法第266條第1
    項之賭博罪嫌。
二、按犯罪事實應依證據認定之，無證據不得認定犯罪事實；又
    不能證明被告犯罪者，應諭知無罪之判決，刑事訴訟法第15
    4條第2項、第301條第1項分別定有明文。次按所謂認定犯罪
    事實之證據，係指足以認定被告確有犯罪行為之積極證據而
    言，該項證據自須適合於被告犯罪事實之認定，始得採為斷
    罪之資料；又事實審法院對於證據之取捨，依法雖有自由判
    斷之權，然積極證據不足證明犯罪事實時，被告之抗辯或反
    證縱屬虛偽，仍不能以此資為積極證據應予採信之理由；而
    認定犯罪事實所憑之證據，無論係直接證據或間接證據，其
    為訴訟上之證明，須於通常一般之人均不致有所懷疑，而得
    確信其為真實之程度者，始得據為有罪之認定，倘其證明尚
    未達到此一程度，而有合理之懷疑存在，復無其他調查途徑
    可尋，法院即應為無罪之判決，最高法院分別著有29年上字
    第3105號、30年上字第482號、76年臺上字第4986號判例可
    參。再按刑事訴訟法第161條已於91年2月8日修正公布，其
    第1項規定：「檢察官就被告犯罪事實，應負舉證責任，並
    指出證明之方法。」，因此，檢察官對於起訴之犯罪事實，
    應負提出證據及說服之實質舉證責任。倘其所提出之證據，
    不足為被告有罪之積極證明，或其指出證明之方法，無從說
    服法院以形成被告有罪之心證，基於無罪推定之原則，自應
    為被告無罪判決之諭知，亦有最高法院92年臺上字第128號
    判例可循。
三、公訴意旨認定被告己○○等6人涉犯上開賭博等罪嫌，無非
    係以「富樂電子遊戲場」內之客人把玩上開電子遊戲機台所
    得分數，得以兌換積分卡，再以積分卡換取店內除煙酒以外
    之等值之商品等情，業據證人即被告丙○○結證明確，並與
    被告甲○○、丁○○、乙○○供述情節相符，且現場貼有「
    2000分內可換取店內商品」之告示，並有為警查扣上開電子
    遊戲機具11台、帳冊1份及代幣1080枚為其論據。
四、被告己○○、庚○○固坦承在上開「富樂電子遊戲場」擺設
    上開電子遊戲機具供不特定人把玩，顧客不願繼續把玩時，
    得以所累積之分數兌換積分卡，再以積分卡換取店內除菸酒
    外之2千元以下財物；被告丙○○固坦承在上開時、地把玩
    上開電子遊戲機具等情，被告甲○○、丁○○、乙○○等3
    人經本院合法傳喚未到庭，惟渠3人於警詢、偵查、原審法
    院審理中亦坦承有於上開時、地把玩上開電子遊係機具等情
    ，惟均堅決否認有何賭博犯行，分別抗辯稱：店內所擺設之
    機台係供娛樂，沒有賭博財物之行為等語。
五、按在公共場所或公眾得出入之場所賭博財物者，處1千元以
    下罰金。但以供人暫時娛樂之物為賭者不在此限，刑法第26
    6條第1項定有明文。又按電子遊戲場業得提供獎品，供人兌
    換或直接操作取得，限制級電子遊戲場每次兌換或取得獎品
    之價值不得超過新臺幣2千元，普通級電子遊戲場每次兌換
    或取得獎品之價值不得超過新臺幣1千元，電子遊戲場業管
    理條例第14條第1項定有明文，則電子遊戲場業依上開法律
    規定，依級別分別以不超過2千元及1千元價值之獎品供人兌
    換，應可認為是一種欠缺侵害性之社會相當性行為，而可阻
    卻違法不成立犯罪，是電子遊戲場業如提供該等價值之獎品
    供人兌換或直接操作取得，應得認為係屬刑法第266條第1項
    但書所稱之「供人暫時娛樂之物」，而不論以同條項前段之
    賭博罪。
    經查：
  (一)被告己○○為「富樂電子遊戲場」之負責人，而該遊戲場係
    限制級之電子遊戲場，此有臺中縣政府93年11月26日中縣營
    字第09304813號營利事業登記證及府建商字第0930268512號
    電子遊戲場營業級別證附於警詢卷可按，且其店內為警查扣
    之上開電子遊戲機具，除海洋世界（景品販賣機）1台因非
    屬電子遊戲機範疇，無須向經濟部商品檢驗局辦理報驗外，
    其餘皆有經濟部商品檢驗局出具之國內市場出廠檢驗合格證
    書，有該等證書及該局函文附偵查卷第48至54頁可憑，應均
    係合法機具，而非賭博性電子遊戲機，是依前開說明，業者
    自得提供2千元以下之獎品供人兌換。
  (二)次查，被告己○○在其經營之「富樂電子遊戲場」固有提供
    扣案之電子遊戲機為工具，供不特定顧客把玩，但積分部分
    ，每次最高僅可兌換價值2千元以下之店內商品，如泡麵、
    飲料、餅乾、洗衣粉等物，迭據被告己○○供承在卷，且有
    員警所拍攝黏貼於現場「2000分內可換取店內商品菸酒除外
    」之告示相片1張可證，核與證人丙○○於原審法院審理中
    之證述、被告甲○○、丁○○、乙○○於警、偵訊之供述內
    容相符。又被告甲○○、丁○○、乙○○雖未明確供稱知有
    兌換上限等情，然渠等亦均坦稱渠等從未單次有兌換商品超
    過上限2千元之事實，是渠等對上開遊戲場兌換商品之規定
    縱使不瞭解，亦不能以渠等不知兌換上限即認定被告己○○
    所經營之富樂電子遊戲場確有賭博之行為。雖本件公訴人認
    客人把玩上開電子遊戲機台所得分數得以兌換積分卡，再以
    積分卡換取店內等值之商品，而上開兌換之財物，雖非現金
    ，然為店內販賣之商品，其流通性幾與現金相同云云。惟電
    子遊戲場業管理條例第14條第2項第1款規定「不得提供現金
    、有價證券或其他通貨為獎品」，所指其他通貨係指與現金
    及有價證券相類似之通貨幣券而言，泡麵、飲料、餅乾、洗
    衣粉等物雖可供流通之用，究非上開條例所指之通貨，其流
    通性難認與現金相同，自不能憑此遽認被告等人所為可構成
    賭博罪。
  (三)檢察官另以被告丙○○於警詢中供稱：「富樂電子遊戲場」
    積分兌換財物沒有上限，及偵查中證稱：「（問：1萬2千分
    的積分可以換1萬2千元的商品？）除了菸酒以外的任何商品
    我都可以換。」等語，且積分卡沒有玩也可以分次換店內商
    品，等於是變相的脫法行為，因認實際上兌換財物之價值並
    無上限限制，還是構成賭博云云。惟「共同被告」之自白及
    不利於他被告之陳述，對被告本人而言，本質上為證人，即
    應分離審判程序，準用證人之調查證據程序；又被告以外之
    人於檢察事務官、司法警察官或司法警察調查中所為之陳述
    ，與審判中不符時，其先前之陳述具有較可信之特別情況，
    且為證明犯罪事實存否所必要者，得為證據，刑事訴訟法第
    159條之2定有明文。而被告丙○○於原審法院審理中已具結
    證稱：「（問：每次玩的結果？）如果中大獎就有累積分數
    ，如果不想玩了，就叫店員幫我洗分數，換積分卡，累積的
    積分卡可以帶走，我也換過茶葉、米、罐頭、泡麵、洗衣粉
    等日用品。」、「（問：換日用品是否有限制？）有限制，
    東西不能超過2千元，只限於2千元以下的東西才可以換」、
    「（問：你在警局所言是否實在？）我在警局時說兌換是有
    上限，因為他們曾經在店裡面有貼1張告示，只能換2千元以
    下的東西，除了「兌換沒有上限」等字我沒有說以外，其他
    沒有意見。」等語，足見被告丙○○於警詢時所為不利於其
    他被告之陳述，與其審判中所述不符，且其於警詢時之錄音
    光碟因故障而無法當庭勘驗，有審理筆錄可稽，以致於無法
    檢視其警詢陳述之任意性及真實性，惟其於警詢中之證述內
    容核與陳列上述電子遊戲機現場所貼之告示（即2000分內可
    換取店內商品）不符，復無具有較可信之特別情況，自難遽
    為其餘共同被告之不利認定，亦不足為共同被告不利之證明
    。另被告丙○○於偵查中雖證稱：「除了菸酒以外的任何商
    品我都可以換。」等語，然其於原審法院審理中已明確證稱
    其所得積分兌換財物有限制，只限於2千元以下的東西才可
    以兌換，已如上述，且綜觀其於偵審中之所述，其每次以所
    得累積積分所兌換之財物，均未見有逾2千元之情形，足見
    其從未單次有過兌換獎品超過上限2千元之事實，自不能僅
    憑其上開偵查中之所述，即推認富樂電子遊戲場以所得累積
    積分兌換財物係沒有2千元上限之限制。況電子遊戲場業管
    理條例第14條第1項係就「每次」可得兌換獎品之價值其上
    限所為之規定，故結算兌換獎品後如重新再玩，當可再兌換
    店內之獎品，應無疑義；甚至下次逕以積分卡兌換2千元以
    下之商品，亦難認已逾上開規定之範疇。此外，公訴人復未
    能舉證上開「富樂電子遊戲場」有何兌換獎品超過2千元之
    事實，故被告己○○辯稱：店內每次僅可在2千元內換取店
    內除菸酒外之商品等語，足以信為真實。再核以價值2千元
    以下之物品，依現今生活水準而言，價值並非龐大，欲予以
    變現，可獲取利潤亦屬有限，是依一般社會通念，此等利益
    ，或可誘發一時之娛興，然尚未達足以誘發人性貪利好勝之
    心，進而使人為求贏取該等價值之商品，遂沈迷其中以致玩
    物喪志之程度，尚屬合乎現代社會活動之實況所反映之娛樂
    現象，此等利益，對社會公序良俗及善良秩序尚屬無害，其
    違法性亦屬輕微，該等價值之商品並在電子遊戲場業管理條
    例允許兌換之獎品價值內，且又無證據足資證明可據該商品
    兌換現金，故縱有射倖性，亦可認為係以供人暫時娛樂之物
    為賭，屬刑法第266條第1項但書之阻卻構成要件事由，不構
    成犯罪，是公訴人認被告己○○等6人有賭博之行為，尚乏
    依據。
  (四)至於檢察官於本院審理中另提出臺灣臺中地方法院檢察署檢
    察官95年度偵字第4017、5282號聲請簡易判決處刑書、95年
    度偵字第4017號緩起訴處分書各1件即被告己○○於94年間
    ，曾在同上地點之電子遊戲場內陳列電子遊戲機具供不特定
    之顧客賭博，被告丙○○亦同時遭警查獲，資以證明本件被
    告等人確犯有上述賭博犯行。然檢察官所提出上述聲請簡易
    判決處刑書、緩起訴處分書之犯罪時間係94年11月間，與本
    案遭警查獲之時點已有相當之間距，扣案證物亦異，尚不得
    將該案作為本案之證據使用，二案件亦不容混為一談，當亦
    不足執為被告等不利認定之證據。
五、末按刑法第268條之意圖營利供給賭博場所或聚眾賭博罪，
    所指之「賭博」者，均係以刑法第266條第1項前段之規定所
    成立之賭博為據。綜上所述，公訴人所指被告己○○所經營
    之「富樂電子遊戲場」供人以遊戲分數兌換折抵店內物品，
    應係屬刑法第266條第1項但書所定之「供人暫時娛樂之物」
    ，公訴人就此亦未能舉證上開電子遊戲場，可讓客人兌換價
    值超過2千元之商品，即未逾電子遊戲場業管理條例第14條
    第1項所定獎品價值，已如上開所述，而上揭法律規定具有
    指導人民使之遵行之效果，人民依據有效法律所為之行為，
    應受合法之推定，亦為法治國家人民所應具備之法律感情認
    知，若無其他具體賭博財物之行為，客人於電子遊戲場內把
    玩機台而無兌換現金或高額商品之行為，應認此僅為供人暫
    時娛樂之物，要難認被告己○○、庚○○、丙○○、甲○○
    、丁○○、乙○○6人所為構成賭博犯行。被告己○○等6人
    之所為既尚未構成「賭博」，則被告己○○雇用被告庚○○
    經營「富樂電子遊戲場」之行為，自亦不構成刑法第268條
    之意圖營利供給賭博場所或聚眾賭博罪。是本件既無證據足
    以證明被告己○○、庚○○、丙○○、甲○○、丁○○、乙○○6人犯罪，自應為渠等無罪判決之諭知。
六、原審以被告等6人犯罪均屬不能證明，而為無罪判決諭知之
    認事用法均無違誤，檢察官仍認被告等6人應分別構成刑法
    第266條第1項、第268條等罪為由提起上訴，然查本件被告6
    人並無證據足以證明確有檢察官所指上開賭博犯嫌而應分別
    為無罪判決之諭知，皆如上開所述，檢察官之上訴，並無理
    由，應予駁回。
七、被告甲○○、丁○○、乙○○等3人經本院合法傳喚，無正
    當之理由不到庭者，爰不待其3人到庭陳述，逕行判決。
據上論結，應依刑事訴訟法第368條、第371條，判決如主文。
本案經檢察官戊○○到庭執行職務。
中    華    民    國    97    年    9     月    18    日
            刑事第三庭    審判長法  官  王  增  瑜
                                法  官  蔡  紹  良
                                法  官  梁  堯  銘
上列正本證明與原本無異。
不得上訴。
                                書記官  陳  麗  玉
中    華    民    國    97    年    9     月    18    日


司法院資訊處製作；財團法人民間司法改革基金會備份。
